臺灣臺中地方法院刑事判決　　　　　　 96年度簡上字第427號
上　訴　人　臺灣臺中地方法院檢察署檢察官
被　　　告　甲○○
　　　　　　　　　　號
上列上訴人因被告詐欺案件，不服本院臺中簡易庭96年度簡字第
116號中華民國96年2月27日第1審簡易判決（聲請案號：95年度
偵字第24017號），提起上訴及移送併辦（96年度偵字第8341號
、96年度偵字第5331號），本院管轄之第二審合議庭判決如下：
    主    文
原判決撤銷。
甲○○幫助意圖為自己不法之所有，以詐術使人將本人之物交付
，處有期徒刑參月，如易科罰金，以新臺幣壹仟元折算壹日，減
為有期徒刑壹月又拾伍日，如易科罰金，以新臺幣壹仟元折算壹
日。又幫助意圖為自己不法之所有，以詐術使人將本人之物交付
，處有期徒刑貳月，如易科罰金，以新臺幣壹仟元折算壹日，減
為有期徒刑壹月，如易科罰金，以新臺幣壹仟元折算壹日。上揭
經減刑後之主刑應執行有期徒刑貳月，如易科罰金，以新臺幣壹
仟元折算壹日。
    事　　實
一、甲○○雖預見他人收購存摺帳戶將用以詐欺取財，且果用於
    詐欺取財亦不違背其本意，惟因積欠真實姓名不詳，自稱「
    陳文雄」之成年男子（下稱「陳文雄」）新臺幣（下同）五
    千元之債務無力償還，乃基於幫助詐欺取財之不確定犯意，
    先於民國九十五年二月間某日，在臺中市中山公園內，將其
    向臺中縣大雅郵局（下稱大雅郵局）所申辦之局號0000
    000號、帳號0000000號之帳戶存摺、金融卡及密
    碼，交付予「陳文雄」，為上揭債務之一部抵償，容任他人
    作為詐欺取財之工具。而抵償後之剩餘債務，因甲○○仍無
    力償還，乃另行基於幫助詐欺取財之不確定犯意，於同年四
    月間某日，於上揭地點，將其所申辦門號00000000
    00號之行動電話用戶識別卡（Ｓｕｂｓｃｒｉｂｅｒ　Ｉ
    ｄｅｎｔｉｔｙ　Ｍｏｄｕｌｅ，簡稱ＳＩＭ卡，下稱行動
    電話ＳＩＭ卡）交付予「陳文雄」，以抵償完畢上揭債務，
    容任他人作為詐欺取財之工具。嗣「陳文雄」取得前開存摺
    、金融卡、密碼及行動電話ＳＩＭ卡後，即與其所屬之犯罪
    集團成員，共同基於意圖為自己不法所有之犯意聯絡：
（一）、由「陳文雄」或其所屬之犯罪集團成員在報紙上刊登販
        賣靈芝之廣告，使陳進龍撥打該廣告刊登之電話詢問並
        表達有意購買時，由該集團成員先告知須先匯款一萬四
        千元等語，致陳進龍陷於錯誤，接續於九十五年七月二
        十八日上午八時三十分許，及同年八月二日上午九時四
        十分許，分別至大寮郵局各匯款一萬四千元，共計二萬
        八千元入前開甲○○之帳戶內。嗣經陳進龍察覺有異，
        而報警循線加以查獲。
（二）、該集團成員另基於詐欺取財之犯意，由「陳文雄」或其
        所屬之犯罪集團成員在報紙上刊登來電就中三、四星之
        廣告，使乙○○依該廣告，於九十五年七月三十一日上
        午九時許，撥打0000000000號之聯絡電話詢
        問，對方告知須先匯款三千元才能告知號碼等語，致乙
        ○○陷於錯誤，而於同日下午四時許，至臺南鹽水郵局
        ，將三千元匯入前開甲○○之帳戶內。嗣經乙○○察覺
        有異而報警循線加以查獲。
二、案經臺中市警察局第一分局報請臺灣臺中地方法院檢察署檢
    察官偵查後聲請簡易判決處刑，及陳進龍訴由臺中縣警察局
    豐原分局報請臺灣臺中地方法院檢察署檢察官偵查後移送併
    辦。
    理  由
壹、程序方面：
　　查上訴人即被告（下稱被告）甲○○對於本判決所引用之下
    列各項證據方法之證據能力，於本院準備程序時均表示無意
    見，且於法院調查證據時，知有刑事訴訟法第一百五十九條
    第一項不得為證據之情形，亦未於言詞辯論終結前聲明異議
    ，茲審酌該等言詞陳述及書面陳述作成時之情況，認並無不
    宜作為證據之情事，依刑事訴訟法第一百五十九條之五之規
    定，自得作為證據，合先敘明。
貳、實體方面：
一、上揭犯罪事實，業據被告甲○○於原審及本院審理時均為認
    罪之陳述，核與被害人陳進龍、乙○○分別於警詢時指訴之
    情節相符，並有被害人陳進龍、乙○○分別匯款之郵政國內
    匯款執據共三張、被告上開郵局帳戶開戶資料、查詢帳戶最
    近交易資料、客戶歷史交易清單、通聯調閱查詢單各一紙附
    卷可稽。依上，被告前開自白，確有所據，已堪採信。又存
    摺、金融卡、密碼及行動電話ＳＩＭ卡等物，均為關係個人
    理財及通訊之重要工具，一般人皆會妥善保管，而該等專有
    物品如落入不明人士手中，極易被利用為與財產有關之犯罪
    工具，此又係具備一般生活智識者皆能體察之常識；參以邇
    來犯罪人使用他人帳戶或行動電話ＳＩＭ卡，作為指示被害
    人匯款工具及通訊聯絡之犯罪類型層出不窮，並廣經媒體披
    載，凡對社會動態尚非全然不予關注者均能知曉，社會上一
    般人防詐之意識更日益高漲，想要從事詐騙者必使出相當方
    法，始能有所得，犯罪者自不可能將費盡心力才詐得之金錢
    ，存入自己無法確實掌控之帳戶內，亦不會使用以不認識者
    名義所申辦之行動電話ＳＩＭ卡，否則將無法確保該帳戶名
    義人不會在受騙者匯入款項後，突然將該帳戶或金融卡掛失
    凍結或變更印鑑、密碼及停止通話服務，致使犯罪者無法從
    該帳戶內領出犯罪所得及繼續使用通話服務，甚至由帳戶名
    義人將帳戶內之款項提領一空之情形發生；而詐騙集團亦不
    會使用集團成員名義申辦之行動電話ＳＩＭ卡，否則即可能
    將犯罪者身分曝光而遭查緝。是以犯罪者欲以他人帳戶供作
    款項出入之帳戶，及使用他人名義申辦之行動電話ＳＩＭ卡
    作為詐騙電話使用時，當會先徵得帳戶所有人及門號使用人
    之同意，並確知金融卡密碼及不會停止通話服務後，才予使
    用。準此，被告坦認上揭犯行，合於情理，益徵可採。綜上
    所陳，被告對於提供自己帳戶資料及行動電話ＳＩＭ卡予「
    陳文雄」，「陳文雄」有可能以所取得之存摺、金融卡、密
    碼及行動電話ＳＩＭ卡以遂行財產上犯罪之目的，竟仍將自
    己上開郵局帳戶之存摺、金融卡、密碼及行動電話ＳＩＭ卡
    提供予「陳文雄」，容任他人使用，則其主觀上顯具有縱使
    「陳文雄」於取得該帳戶之存摺、金融卡、密碼及行動電話
    ＳＩＭ卡後，持以作為詐欺取財之聯絡工具及供被害人匯款
    使用，亦不違背其本意之不確定故意至明。惟被告僅係單純
    提供該帳戶之存摺、金融卡、密碼及行動電話ＳＩＭ卡，並
    未參與訛騙被害人乙○○、陳進龍之詐欺取財構成要件行為
    ，主觀上僅係基於幫助該犯罪者之意思，應屬無疑。從而，
    本件事證明確，被告上開犯行，洵堪認定。
二、被告交付上開存摺、金融卡、密碼及行動電話ＳＩＭ卡後，
    刑法固於九十四年一月七日修正，同年二月二日公布，於九
    十五年七月一日施行，然幫助犯係從屬於正犯而成立，以正
    犯已經犯罪為要件，故幫助犯並非其幫助行為一經完成，即
    成立犯罪，必其幫助行為或其影響力持續至正犯實施犯罪始
    行成立，有關追訴權時效，告訴期間等，亦自正犯完成犯罪
    時開始進行（最高法院八十六年臺上字第二二號判例參照）
    。被告交付上開帳戶存摺、金融卡、密碼及行動電話ＳＩＭ
    卡之幫助詐欺取財行為時間，固係在刑法修正施行之前，然
    詐欺取財集團之正犯利用被告上開帳戶存摺、金融卡、密碼
    及行動電話ＳＩＭ卡向被害人乙○○、陳進龍詐欺取財之時
    間，係在新法修正施行之後，已如前述，揆諸上開說明，自
    應逕行適用修正後之刑法相關規定論處，並無新舊法比較適
    用之問題，合先敘明。又查，本件被告甲○○將其郵局帳戶
    之存摺、金融卡、密碼及行動電話ＳＩＭ卡等物交付予「陳
    文雄」，供「陳文雄」所屬詐欺集團共同詐欺取財之用，係
    基於幫助他人詐欺取財之不確定故意，所為係詐欺取財罪構
    成要件以外之幫助行為。又該詐騙集團成員彼等之間顯然有
    犯意聯絡及行為之分擔，為共同正犯；另犯罪事實欄一之（
    一）部分，乃係該詐騙集團成員以一詐術行為，使被害人乙
    ○○接續為二次財物交付行為，仍論以一施用詐術行為。而
    「陳文雄」與其所屬詐騙集團成員先後多次詐欺取財之犯行
    ，均犯意各別，行為不同，均應分論併罰。至於臺灣臺中地
    方法院檢察署移送併辦部分（案號：九十六年度偵字第八三
    四一號、九十六年度偵字第五三三一號即被告甲○○將其向
    大雅郵局申辦之局號0000000號、帳號000000
    0號之帳戶存摺、金融卡、密碼及申辦之門號000000
    0000號之行動電話ＳＩＭ卡交付予「陳文雄」，以幫助
    詐欺被害人陳進龍之事實）與原起訴案件（案號：九十五年
    度偵字第二四○一七號即被告甲○○將上揭大雅郵局帳戶之
    存摺、金融卡、密碼及行動電話ＳＩＭ卡交付予「陳文雄」
    ，以幫助詐欺被害人乙○○之事實）間為同一之幫助行為，
    為實質上一罪，屬同一案件，為起訴效力所及，本院自應併
    予審理，附此敘明。核被告甲○○所為，係犯刑法第三十條
    第一項前段、第三百三十九條第一項之幫助詐欺取財罪，並
    依刑法第三十條第二項幫助犯之規定，按正犯之刑減輕之，
    其基於各別犯意，分別將郵局帳戶存摺、金融卡、密碼及行
    動電話ＳＩＭ卡交付予「陳文雄」，犯意各別，行為不同，
    應分論併罰。另上揭詐欺集團成員等人，為前開詐欺取財犯
    行，有犯意聯絡及行為分擔，固均為共同正犯，惟幫助犯係
    從犯，從屬正犯而成立，刑法上既無「共同幫助」之情，當
    亦無「幫助共同」之可言（司法院七０廳刑一字第一一０四
    號函亦同此見解），併予敘明。
三、原審以被告罪證明確，而論被告幫助意圖為自己不法之所有
    ，以詐術使人將本人之物交付，處拘役二十日，如易科罰金
    ，以新臺幣一千元折算一日，固非無見，惟查：
（一）、原審就下列事項，均未及審酌，尚有未洽：
１、又本件被告於行為後，中華民國九十六年罪犯減刑條例已經
    公布施行，本犯罪合於該減刑條例第二條第一項第三款、第
    三條第一項第十五款所列減刑規定，依法應予以減輕，原審
    未及審酌同條例規定減其宣告刑（詳後述）。
２、原審就臺灣臺中地方法院檢察署九十六年度偵字第八三四一
    號、九十六年度偵字第五三三一號之移送併辦即被害人陳進
    龍遭詐騙部分，與本件為同一之幫助行為，亦未及審酌。
（二）、又按幫助犯係從屬於正犯而成立，以正犯已經犯罪為要
        件，故幫助犯並非其幫助行為一經完成，即成立犯罪，
        必其幫助行為或其影響力持續至正犯實施犯罪始行成立
        ，有關追訴權時效，告訴期間等，亦自正犯完成犯罪時
        開始進行（最高法院八十六年臺上字第二二號判例參照
        ）。是以，本件被告雖於修法前為交付帳戶存摺、金融
        卡、密碼及行動電話ＳＩＭ卡之行為，惟正犯之行為既
        在刑法修正後，依前開說明，自應以修正後刑法論斷，
        原審判決以修正後刑法論斷，本屬正確，惟其於「事實
        及理由欄」第一段，就犯罪事實及證據，均引用檢察官
        起訴書之記載，而觀之檢察官起訴書，係將被告幫助行
        為以修正前刑法第五十六條論以連續犯，故顯有判決主
        文與事實認定不相符合之違法。
（三）、是以，檢察官以被害人陳進龍被害部分與原起訴部分為
        同一之幫助行為應合併審理而移送併辦，且以原審判決
        逕引用起訴書，顯有判決主文與事實認定不相適合之違
        法及被告量刑過輕為由提起上訴，為有理由，自應由本
        院將原判決予以撤銷。
四、爰審酌被告於犯後坦承犯行，態度良好，知所悔悟，暨提供
    金融帳戶及行動電話ＳＩＭ卡予詐欺集團作為詐騙帳戶使用
    ，使警察、偵查機關對於此類犯罪之調查取證作為更為不易
    ，詐騙集團因而難以查緝，更為猖獗，詐騙歪風難以嚇阻，
    嚴重影響社會治安，且尚未與被害人達成和解，賠償被害人
    損失等一切情狀，分別量處如主文所示之刑，並均諭知易科
    罰金之折算標準以資懲儆。又本件被告犯罪之時間，均係在
    九十六年四月二十四日以前，所犯符合中華民國九十六年罪
    犯減刑條例所定之減刑條件，應依該減刑條例第二條第一項
    第三款之規定，均減其宣告刑二分之一，並依該條例第九條
    、第十條第一項之規定，定其應執行之刑並諭知易科罰金之
    折算標準。
據上論斷，應依刑事訴訟法第四百五十五條之一第一項、第三項
、第三百六十九條第一項前段、第三百六十四條，刑法第三十條
第一項前段、第二項、第三百三十九條第一項、第五十一條第五
款、第四十一條第一項前段、刑法施行法第一條之一第一項、第
二項前段，中華民國九十六年罪犯減刑條例第二條第一項第三款
、第七條、第九條、第十條第一項，判決如主文。
中　　華　　民　　國　　96　　年　　8　　月　　16　　日
                  刑事第十一庭  審判長法　官　王世華
                                      法　官　丁智慧
                                      法　官　林慶郎
以上正本證明與原本無異
如不服本判決，應於收受本判決後十日內向本院提出上訴書狀，
其未敘述上訴理由者，並得於提起上訴後十日內向本院補提理由
書狀（均須按他造當事人之人數附繕本）
                                      書記官　巫偉凱
中　　華　　民　　國　　96　　年　　8 　　月　　16　　日
附錄本案參考法條：
中華民國刑法第339條第1項
意圖為自己或第三人不法之所有，以詐術使人將本人或第三人之
物交付者，處5年以下有期徒刑、拘役或科或併科1千元以下罰金
